【裁判字號】    98,上易,855
【裁判日期】    981201
【裁判案由】    遷讓房屋
【裁判全文】
臺灣高等法院民事判決                 98年度上易字第855號
上  訴  人  甲○○
            丙○○
            丁○○
共      同
訴訟代理人  洪維煌律師
被  上訴人  乙○○
訴訟代理人  顏火炎律師
上列當事人間遷讓房屋事件，上訴人對於中華民國98年6月29日
臺灣板橋地方法院第一審判決（98年度訴字第1073號）提起上訴
，本院於98年11月17日言詞辯論終結，判決如下：
    主  文
上訴駁回。
第二審訴訟費用由上訴人負擔。
    事實及理由
一、被上訴人起訴主張：如附表一、附表二所示之不動產（該建
    物下分別稱3339建號房屋、3545建號房屋、3340建號房屋、
    3546建號房屋，附表一、附表二所示房屋合稱系爭房屋，系
    爭房屋及其坐落基地則合稱系爭不動產），係伊於民國98年
    4月22日向臺灣板橋地方法院（下稱板橋地院）民事執行處
    （下稱執行處）拍賣得標買受，並領得權利移轉證書。系爭
    不動產前所有權人為李文雄，根據現場查封筆錄所載，3339
    建號房屋係由上訴人甲○○（下稱甲○○）出租予上訴人丙
    ○○（下稱丙○○），3340建號房屋係由甲○○出租予上訴
    人丁○○（下稱丁○○，與甲○○、丙○○合稱上訴人），
    甲○○亦住於其中（該房屋為其全家人使用），故拍賣後不
    點交。惟上訴人與李文雄均無租賃關係，故上訴人要係無權
    占用伊所有之系爭房屋，為此，爰依所有物返還請求權，而
    聲明：(一)甲○○、丙○○應自如附表一所示房屋（含3339建
    號房屋、3545建號房屋）遷讓並交還予伊。(二)甲○○、丁○
    ○應自如附表二所示房屋（含3340建號房屋、3546建號房屋
    ）遷讓並交還予伊。(三)願供擔保請准宣告假執行。
二、上訴人則以：系爭房屋原係甲○○之配偶洪石泉於61年間購
    買，洪石泉於77年去世後，登記為甲○○名義。系爭房屋原
    為2樓式建築，於84年重建為5層樓建築。是除於重建時間外
    ，甲○○一直居住於系爭房屋。嗣因甲○○與家盟企業股份
    有限公司（下稱家盟公司）有借貸關係，乃將系爭不動產之
    土地所有權狀、建物所有權狀均交給家盟公司，家盟公司乃
    在甲○○不知情之情況下，於91年將系爭不動產移轉為李文
    雄所有。甲○○之印鑑證明乃因甲○○擔任家盟公司向銀行
    借貸之連帶保證人，故將印鑑證明交付給家盟公司。事後甲
    ○○向李文雄要求將系爭不動產移轉至甲○○名義，但李文
    雄未予理會。又丙○○、丁○○係分別基於租賃關係占有如
    附表一房屋、如附表二房屋。是以，上訴人並非無權占有系
    爭房屋等語置辯，並聲明：上訴人於原審之訴及假執行之聲
    請均駁回。
三、本件經原審判決上訴人(一)甲○○、丙○○應將如附表一所示
    房屋遷讓並返還被上訴人。(二)甲○○、丁○○應將如附表二
    所示房屋遷讓並返還被上訴人。上訴人不服原審判決提起上
    訴，聲明為：(一)原判決廢棄。(二)被上訴人在第一審之訴及其
    假執行之聲請均駁回。被上訴人則聲明：上訴駁回。
四、兩造不爭執之事實（見本院98年10月12日準備程序筆錄，並
    依判決格式修正或刪減文句，或依爭點論述順序整理內容）
（一）系爭房屋原登記為甲○○所有，於91年4月17日以買賣為
      原因，移轉登記為李文雄所有，經板橋地院執行處於98年
      4 月22日進行拍賣程序，由被上訴人得標買受，板橋地院
      執行處於同年5月6日核發權利移轉證書。
（二）如附表一所示房屋現由甲○○間接占有，並出租予丙○○
      使用。如附表二所示房屋目前亦由甲○○間接占有，並供
      其女丁○○居住使用。
（三）如附表一所示房屋，甲○○先於91年3月10日起至92年3月
      9日止，以每月新臺幣（下同）1萬1000元租給丙○○。後
      於94年3月10日起至97年3月9日止，以每月新臺幣(下同)
      1萬1000元出租給丙○○。
（四）如附表二所示房屋，甲○○曾自90年6月1日起至92年5月
      30 日止，以每月租金8000元出租給丁○○。
（五）上揭事實，並有兩造不爭執其形式真正（見本院同上筆錄
      ）之權利移轉證書、土地暨建物登記謄本、戶籍謄本、租
      賃契約書（以上均影本）附卷可稽（分別見原審卷第8頁
      至第12頁、第23頁至第25頁；本院卷第20頁至第27頁、第
      67頁至第68頁），自堪信為真實。
五、經本院於98年10月12日與兩造整理並協議簡化之爭點為（見
    本院上開筆錄，並依本院論述之先後與妥適，而調整其順序
    、內容）：
（一）上訴人抗辯：系爭房屋原屬甲○○所有，係遭家盟公司於
      不知情之情況移轉為李文雄名義等情，得否對抗被上訴人
      ？
（二）甲○○、丙○○是否無權占有如附表一所示房屋？丙○○
      得否對被上訴人主張租賃關係？
（三）甲○○、丁○○是否無權占有如附表二所示房屋？丁○○
      得否對被上訴人主張租賃關係？
六、茲就爭點分別論述如下
（一）上訴人抗辯：系爭房屋原屬甲○○所有，係遭家盟公司於
      不知情之情況移轉為李文雄名義等情，縱然屬實，亦不得
      對抗被上訴人。
  １、上訴人雖辯稱：甲○○係於不知情之情況下，遭家盟公司
      與李文雄將系爭房屋移轉登記為李文雄所有。惟該移轉所
      有權登記之印鑑證明已逾三個月有效期限，亦非甲○○所
      申請，且甲○○未授權辦理系爭房屋移轉登記作業，是該
      移轉登記應屬無效，甲○○得主張系爭房屋所有權為其所
      有云云。
  ２、惟按依本法所為之登記，有絕對效力。土地法第43條定有
      明文。蓋土地法第43條所謂登記有絕對效力，係為保護第
      三人起見，將登記事項賦與絕對真實之公信力，故真正權
      利人祇許在未有第三人取得權利前，以登記原因無效或得
      撤銷為塗銷登記之請求。若至已有第三人本於現存之登記
      而為取得權利之新登記以後，則除得依土地法第68條規定
      請求損害賠償外，不得更為塗銷登記之請求（最高法院41
      年臺上字第323號判例意旨參照）。
  ３、經查，系爭房屋原登記為甲○○所有，於91年4月17日以
      買賣為原因，移轉登記為李文雄所有。嗣經板橋地院執行
      處於98年4月22日進行拍賣程序，由被上訴人得標買受，
      板橋地院執行處後於同年5月6日核發權利移轉證書等節，
      為兩造所不爭執（見上四之（一）所示），自堪認為實在
      。而拍賣之不動產，買受人自領得執行法院所發給權利移
      轉證書之日起，取得該不動產所有權。強制執行法第98條
      第1項前段規定甚明。是被上訴人自領得系爭房屋之權利
      移轉證書時，即為系爭房屋之所有人，至為明悉。
  ４、由是觀之，系爭房屋既登記為李文雄所有，而被上訴人係
      參與板橋地院執行處不動產拍賣程序，得標買受系爭房屋
      ，復經板橋地院執行處發給系爭房屋之權利移轉證書，而
      取得系爭房屋之所有權。揆諸上２規定及說明意旨，被上
      訴人既信賴土地登記，而因板橋地院拍賣程序之得標，當
      取得系爭房屋之所有權，要屬無疑。
  ５、況且，上訴人復未主張或舉證證明：被上訴人取得系爭房
      屋係出於惡意，自不得執其與李文雄間之事由對抗被上訴
      人。以故，縱李文雄取得系爭房屋之移轉登記有得撤銷或
      無效之情事，甚或上訴人上揭所辯屬實，皆不得對抗被上
      訴人，應屬彰彰明甚。
（二）甲○○、丙○○係無權占有附表一所示房屋，丙○○不得
      對被上訴人主張租賃關係存在於附表一所示房屋。
  １、按出租人於租賃物交付後，承租人占有中，縱將其所有權
      讓與第三人，其租賃契約，對於受讓人仍繼續存在。前項
      規定，於未經公證之不動產租賃契約，其期限逾五年或未
      定期限者，不適用之。民法第425條定有明文。
  ２、查如附表一所示房屋，甲○○先於91年3月10日起至92年3
      月9日止，以每月1萬1000元租給丙○○；如附表一所示房
      屋原登記為甲○○所有，於91年4月17日以買賣為原因，
      移轉登記為李文雄所有等情，為兩造所無異詞（見上四之
      （三）、（一）所載），自堪認為真實。
  ３、職是，甲○○與丙○○就如附表一所示房屋之租約，應於
      92年3月9日即因租期屆滿而消滅。惟如附表一所示房屋於
      91 年4月17日移轉所有權為李文雄所有，丙○○依上１規
      定，固得對李文雄主張租賃契約繼續存在，且於符合民法
      第451條之情形下，亦得對李文雄主張就如附表一所示房
      屋有不定期租賃契約關係存在。惟被上訴人於98年5月6日
      取得如附表一所示房屋所有權，業經認定如上（一）之３
      所示，則揆諸上開規定，丙○○即不得對被上訴人主張就
      如附表一所示房屋有不定期租賃契約關係存在，至屬明悉
      。
  ４、至甲○○復於於94年3月10日起至97年3月9日止，以每月1
      萬1000元出租給丙○○等情，雖為兩造所不爭執（見上四
      之（三）所示）。但查，丙○○與甲○○間就如附表一所
      示房屋之租賃關係雖屬有效。惟甲○○自91年4月17日之
      後，即非如附表一所示房屋之所有人，是丙○○與甲○○
      間就如附表一所示房屋之租約效力，不得對如附表一所示
      房屋之買受人即被上訴人主張。蓋被上訴人係自李文雄繼
      受取得如附表一所示房屋，而非自甲○○取得。
（三）甲○○、丁○○無權占有附表二所示房屋，丁○○不得對
      被上訴人主張租賃關係存在於附表二所示房屋。
  １、甲○○、丁○○辯以：如附表二所示房屋係由甲○○出租
      予丁○○，嗣以買賣為原因移轉為李文雄所有，被上訴人
      則因板橋地院執行處拍賣而取得所有權，依買賣不破租賃
      之規定，丁○○得對被上訴人主張基於租賃關係而占有如
      附表二所示房屋云云。
  ２、惟查，如附表二所示房屋目前亦由甲○○間接占有，並供
      丁○○居住使用；甲○○曾自90年6月1日起至92年5月30
      日止，以每月租金8000元，將如附表二所示房屋出租給丁
      ○○等情，為兩造所不爭執（見上四之（二）、（四）所
      示），當堪認為實在。
  ３、準此，甲○○與丁○○就如附表二所示房屋之租約，應於
      92年5月30日即因租期屆滿而消滅。惟如附表二所示房屋
      於91年4月17日移轉所有權為李文雄所有，丁○○依民法
      第425條第1項規定，固得對李文雄主張租賃契約繼續存在
      ，且於符合民法第451條之情形下，亦得對李文雄主張就
      如附表二所示房屋有不定期租賃契約關係存在。惟被上訴
      人於98年5月6日取得如附表二所示房屋所有權，業經認定
      如上（一）之３所示，則揆諸民法第425條第2項規定，丁
      ○○即不得對被上訴人主張就如附表二所示房屋有不定期
      租賃契約關係存在，至為灼然。
  ４、甲○○、丁○○另辯稱：甲○○自95年5月31日起至98年5
      月30日止，以每月8000元將如附表二所示房屋出租給丁○
      ○等節。然查，甲○○與丁○○間就如附表二所示房屋之
      租賃關係縱屬實在。惟甲○○自91年4月17日之後，即非
      如附表二所示房屋之所有人，是甲○○與丁○○間就如附
      表二所示房屋之租約效力，不得對如附表二所示房屋之買
      受人即被上訴人主張。蓋被上訴人係自李文雄繼受取得如
      附表二所示房屋，而非自甲○○取得。
（四）被上訴人主張：基於所有物返還請求權，而請求甲○○、
      丙○○應將附表一所示房屋遷讓返還；甲○○、丁○○應
      將附表二所示房屋遷讓返還等節，均屬可採。
  １、按所有人對於無權占有或侵奪其所有物者，得請求返還之
      。民法第767條第1項前段定有明文。
  ２、經查，被上訴人自板橋地院執行處得標買受系爭房屋，並
      經板橋地院執行處核發權利移轉證書，自已合法取得既系
      爭房屋之所有權。上訴人雖辯稱：系爭房屋係於甲○○不
      知情之情形，移轉為李文雄所有；丙○○、丁○○分別基
      於租賃關係占有系爭房屋云云，均非可採，業詳如上（二
      ）、（三）所示。據此，上訴人並無占有系爭房屋之合法
      權源，則於被上訴人取得系爭房屋所有權後，仍占有系爭
      房屋，核屬無權占用被上訴人之不動產，被上訴人自得本
      於所有物之返還請求權，請求上訴人遷讓系爭房屋，自屬
      有據。
  ３、末查，上訴人另以：李文雄曾與甲○○簽訂租賃契約書，
      其中系爭房屋亦為租賃標的之一部分，得對抗被上訴人云
      云。惟上訴人提出之房屋租賃契約書影本（附於本院卷第
      79 頁至第80頁），其上載明之租賃期限為100年。揆諸上
      （二）之１之法條規定，該租賃契約既屬未經公證之不動
      產租賃契約，且其期限逾五年，自不得對被上訴人主張租
      賃契約繼續存在，至為灼然。以故，上訴人此部分抗辯，
      亦不足資為占有系爭房屋之合法權源，併此指明。
七、綜上所述，被上訴人主張為可採，上訴人所辯均無可取。是
    依民法第767條第1項前段規定，被上訴人自得請求上訴人遷
    讓返還系爭房屋。從而，被上訴人本於所有物返還請求權，
    請求甲○○、丙○○應將附表一所示房屋遷讓返還；甲○○
    、丁○○應將附表二所示房屋遷讓返還，為有理由，應予准
    許。是則，原審判命上訴人給付，並依原告陳明願供擔保而
    宣告假執行，於法並無不合。上訴意旨指摘原判決不當，求
    予廢棄改判，為無理由，應予駁回。
八、本件事證已臻明確，至於未論述之爭點；兩造其餘之攻擊或
    防禦方法；未經援用之證據，經本院斟酌後，認為均不足以
    影響本判決之結果，自無一一詳予論駁之必要，併此敘明。
九、據上論結，本件上訴為無理由，依民事訴訟法第449條第1項
    、第78條、第85條第1項本文，判決如主文。
中    華    民    國    98    年    12     月     1   日
                    民事第五庭
                        審判長法  官  李錦美
                              法  官  黃雯惠
                              法  官  鍾任賜
正本係照原本作成。
不得上訴。
中    華    民    國    98    年    12    月    2     日
                              書記官  吳金來

司法院資訊處製作；財團法人民間司法改革基金會備份。
